【裁判字號】    92,婚,208
【裁判日期】    920905
【裁判案由】    離婚
【裁判全文】
臺灣臺中地方法院民事判決  九十二年度婚字第二○八號
    原      告  乙○○
    被      告  甲○○  籍設台.
右當事人間請求離婚事件，本院判決如左：
    主    文
准原告與被告離婚。
訴訟費用由被告負擔。
    事    實
甲、原告方面：
  一、聲明：如主文所示。
  二、陳述：
  (一)兩造於民國六十五年十二月十日結婚，不料被告自七十六年間起即行為不檢，
      置家庭經濟生活於不顧，無故離家出走十二年之久，茲經原告訴請履行同居，
      並經判決被告應與原告同居確定，惟被告迄未履行，被告顯係惡意遺棄原告在
      繼續狀態中；又被告曾無故離家出走多次，第一次離家十餘年之久均了無音訊
      ，此次係第二次無故離家出走，亦已離家三年之久，經  鈞院判決確定仍拒未
      返家，雖被告於  鈞院審理期間，表示願意返家，但開庭後即不告而別，根本
      是欺騙庭上，事實上仍繼續惡意遺棄原告在繼續狀態中。而被告每次回家時，
      就有很多債權人打電話前來騷擾討債，亦有機車行老板前來討債，揚言沒還錢
      就牽機車，被告之胞弟江登炎亦多次前來討債，被告在家裡時，不但對長輩忤
      逆不孝，揚言要放火燒房子，全家同歸於盡，毆打原告女兒江佳璇，並威脅恐
      嚇江佳璇，大不了一命抵一命，經常對原告大聲，使原告毫無尊嚴。另被告在
      外行為不檢，涉妨害家庭通姦之惡行，其不同意離婚之目的乃無理要求金錢補
      償，誠令原告精神上痛苦萬分，爰依民法第一千零五十二條第一項第五款、同
      條第二項規定請求准予離婚。
  (二)對被告抗辯之陳述：
      被告於八十九年底離家，係因其八十八年返家後，仍然在外欠債，債權人討債
      追到家裡，加以被告未負擔家計，夫妻二人時常為家計問題吵架。
  三、證據：提出戶籍謄本正本三件及本院九十一年度婚字第九一七號民事判決書、
      確定證明書影本各一件，並聲請訊問證人江佳璇、江怡靚、許顥瀧。
乙、被告方面：
  一、聲明：原告之訴駁回。
  二、陳述：原告歷次開庭所為陳述皮準備書狀所指之事，全係不實之詞。又原告前
      曾訴請履行同居之訴，被告根本未收到任何開庭通知或判決書，無法於該事件
      中為合法之答辯或聲明上訴，況且原告明知被告可送達之處所（被告母親住處
      ），怎可能無法為訟狀之送達。另被告於六十五年十二月十日入贅於原告，雙
      方育有一子三女，起初還算和睦，被告因係入贅，一切以原告家庭為重，孰知
      原告竟逐漸看不起被告贅夫之身分，不時冷嘲熱諷，甚至將被告逐出家門，被
      告雖屢遭原告羞辱、不准進入家門等不平之對待，然念及子女，仍忍氣吞聲，
      期間雖遭原告趕出並告知「不要回來了」，但被告屢屢回去，好言相勸，希望
      一家和樂團圓；時至九十年間新居落成，原告便將舊居交由原告之妹婿使用，
      但卻再也不准被告住進新居，至此被告不得已方開始在外生活，每每念及妻女
      ，卻有家歸不得，又遭妻子如此對待，心如刀割，惟迄今被告仍祈一家能團圓
      ，絕對無原告所稱不履行同居義務或惡意遺棄妻女。
丙、本院依職權調閱九十一年度婚字第九一七號履行同居事件案卷。
    理    由
一、原告起訴主張，兩造於六十五年十二月十日結婚，不料被告自七十六年間起即置
    家庭經濟生活於不顧，無故離家出走十二年之久，經原告訴請履行同居，並經判
    決被告應與原告同居確定，惟被告迄未履行；又被告曾無故離家出走多次，第一
    次離家十餘年之久均了無音訊，經原告原諒後返家，竟仍於八十九年底二度離家
    出走，亦已離家三年之久，經  鈞院判決確定仍拒未返家，雖被告於  鈞院審理
    期間，表示願意返家，但開庭後即不告而別。又在履行同居之訴繫屬前，被告每
    次回家時，就有很多債權人打電話前來騷擾討債，亦有機車行老板前來討債，揚
    言沒還錢就牽機車，被告之胞弟江登炎亦多次前來討債，被告在家裡時，不但對
    長輩忤逆不孝，揚言要放火燒房子，全家同歸於盡，毆打原告女兒江佳璇，並威
    脅恐嚇江佳璇，大不了一命抵一命，經常對原告大聲，使原告毫無尊嚴。其不同
    意離婚之目的乃無理要求金錢補償，誠令原告精神上痛苦萬分，爰依民法第一千
    零五十二條第一項第五款及同條第二項規定請求准予離婚。被告則以，原告歷次
    開庭所為陳述及準備書狀所指之事，全係不實之詞。又被告於六十五年十二月十
    日入贅於原告，雙方育有一子三女，起初還算和睦，被告因係入贅，一切以原告
    家庭為重，孰知原告竟逐漸看不起被告贅夫之身分，不時冷嘲熱諷，甚至將被告
    逐出家門，被告雖屢遭原告羞辱、不准進入家門等不平之對待，然念及子女，仍
    忍氣吞聲，期間雖遭原告趕出並告知「不要回來了」，但被告屢屢回去，好言相
    勸，希望一家和樂團圓；時至九十年間新居落成，原告便將舊居交由原告之妹婿
    使用，但卻再也不准被告住進新居，至此被告不得已方在外生活，惟迄今被告仍
    祈一家能團圓，絕對無原告所稱不履行同居義務或惡意遺棄妻女等語，資為抗辯
    。
二、原告主張，兩造於六十五年十二月十日結婚，被告自七十六年間起即置家庭經濟
    生活於不顧，離家出走十二年之久，直至八十八年間才返家，但八十九年底又再
    度離家出走，經原告訴請履行同居，本院以九十一年度婚字第九一七號判決被告
    應與原告同居確定，惟被告迄未履行，被告於本件離婚之訴審理期間，仍未返家
    之事實，為被告所不爭執，並經兩造所生子女江佳璇、許顥瀧到院證述明確，就
    此部分主張之事實，堪認為真實。
三、又本件原告主張，被告於七十六前離家之前，時和家人吵架，甚而出手毆打原告
    之父或毆打子女，又有債權人到家中討債，如被告未出面要拿汽油燒毀房屋，致
    原告之父將門關上，不讓被告返家，因而被告離家十二年之久之事實，因原告及
    證人許顥瀧於審理中表示，原告後來原諒被告，讓被告於八十八年間返家同住，
    原告既已原諒被告，則在八十八年之前兩造間所發生之事，對於兩造婚姻不生影
    響，就此部分之主張，毋庸審究。
四、本件原告另主張，被告於八十九年底離家，係因其八十八年返家後，仍然在外欠
    債，債權人討債追到家裡，加以被告未負擔家計，夫妻二人時常為家計問題吵架
    等語。被告則以，三、四年前返家是因被告無家可住，原告稱要住要自己找房子
    ，且被告雖有賭博欠債，所賺之錢還賭債外，也有支付家計，只不過兩個月沒交
    錢，原告就把被告衣服丟棄，之後交錢給原告，原告就將錢丟棄，並叫被告自己
    找房子住；至所指討債到家中，應係修理機車費用等語資為抗辯。經查，兩造所
    生子女許顥瀧、江佳璇、江怡靚到院一致證述，從小到大未見被告支付家庭生活
    費用，其中江佳璇、江怡靚均從被告之姓，雖原告稱被告曾毆打證人江佳璇，然
    江佳璇證詞與江怡靚相符，衡情若無其事，江怡靚當不致故為不利被告之證言，
    從而許顥瀧、江佳璇、江怡靚所為被告未支付家庭生活費用之事實，自屬真實。
    次查，被告於八十八年返家後，仍然積欠賭債之事實，為被告所自承，且經證人
    即子女江怡靚到院證述（九十二年八月二十六日言詞辯論筆錄參照）屬實在卷，
    原告此部分主張之事實，亦屬真實。
五、按民法第一千零五十二條第二項規定：有前項以外之重大事由，難以維持婚姻者
    ，夫妻之一方得請求離婚，但其事由應由夫妻之一方負責者，僅他方得請求離婚
    。此所謂抽象、相對、一般的離婚原因，亦即破綻主義離婚法之一到達點。而是
    否有難以維持婚姻之重大事由之判斷標準，為婚姻是否已生破綻而無回復之希望
    ，不可單憑原告主觀之標準（即原告已喪失維持婚姻意欲之主觀面加以認定），
    而應依客觀標準，即難以維持婚姻之事實，是否已達處於同一境況，任何人均將
    喪失維持婚姻之意欲程度以決之。且為符合現代多元化社會之需要，使裁判婚姻
    之事由較富彈性，當婚姻破裂時，夫妻已無共同生活之實質時，即得請求離婚，
    但有責配偶，無請求離婚之權利，申言之，如若自己遭致婚姻之破綻時，不得以
    其破綻為理由，恣意訴請離婚。又婚姻如有難以維持之重大事由，於夫妻雙方均
    須負責時，應比較雙方之有責程度，僅責任較輕之一方，得向責任較重之他方請
    求離婚，如雙方之有責程度相同，則雙方均得請求離婚，以符公平。最高法院八
    十七年台上字第一○四八號、一三○四號及九十年度台上字第一六三九號判決意
    旨即採類似之見解。本件兩造並未另訂立夫妻財產制，依法應適用法定財產制即
    聯合財產制，依修正前民法第一千零二十六條之反面解釋，家庭生活費用原則上
    由夫即被告任之，修正後民法第一千零零三條之一規定，家庭生活費用，除法律
    或契約另有約定外，由夫妻各依其經濟能力、家事勞動或其他情事分擔之。此項
    法律修正，係基於現代社會基於男女平權觀念，夫妻均應分擔家計及家務而來，
    且衡諸經濟問題乃涉及夫妻生活實際之生計問題，若夫妻之一方既不願分擔家務
    ，又任由他方負擔全部之家計，致他方無法忍受，應可認為係無法繼續維持婚姻
    之重大事由。況本件兩造婚後除由原告負擔家計外，兩造自八十九年底分居至今
    近三年，於分居期間，兩造亦未互為關心，顯然亦無維持婚姻之意欲；另被告所
    以無法支付家庭生活費用，係因有賭博習性，工作所得需返還賭債，致無法提供
    家計，而賭博係屬射倖投機性質，足以使人迷失心智，輕則生活作息失常，重則
    喪失工作意願，依社會上一般觀念為體察，被告有此不支付家計及賭博行為，著
    實對兩造的家庭產生不良的影響，上開情事，足以破壞兩造間之共同生活及難以
    維持兩造間之共同生活，均對於兩造間家庭生活之美滿幸福，有妨礙之情形。自
    得認其與所謂難以維持婚姻之重大事由相當，揆諸前揭說明，原告依民法第一千
    零五十二條第二項規定請求離婚，洵屬正當，應予准許。本件既准兩造離婚，原
    告仍依民法第一千零五十二條第一項第五款請求離婚，為請求權競合，毋庸贅述
    ，應為敘明。
六、本件事證已臻明確，兩造其餘攻擊防禦方法及舉證，於本件事實之認定及判決結
    果不生影響，茲不一一論述，合應敘明。至被告抗辯主張，其於前案（九十一年
    度婚字第九一七號判決中，原告明知被告可得送達訴訟文書之處所，未向法院陳
    報，致被告無法於上開事件中為合法之答辯或聲明上訴乙事，要屬前案是否有再
    審事由，非本件所得審究，附為敘明。
七、據上論結，本件原告之訴為有理由，依民事訴訟法第七十八條判決如主文。
中      華      民      國    九十二    年      九      月      五      日
                                  臺灣臺中地方法院家事法庭
~B法      官  陳學德
右為正本係照原本作成
如對本判決上訴應於判決送達後廿日內向本院提出上訴狀
中      華      民      國    九十二    年      九      月      五      日
~B法院書記官  賴榮順


司法院資訊處製作；財團法人民間司法改革基金會備份。
